【裁判字號】    98,訴,3
【裁判日期】    980513
【裁判案由】    妨害自由等
【裁判全文】
臺灣宜蘭地方法院刑事判決                 98年度訴字第3號
公  訴  人  臺灣宜蘭地方法院檢察署檢察官
被      告  丙○○
上列被告因妨害自由等案件，經檢察官提起公訴（97年度偵字第
4273號），本院判決如下：
    主  文
丙○○犯強制罪，累犯，處拘役伍拾日，如易科罰金，以新臺幣
壹仟元折算壹日。
被訴傷害罪部分，公訴不受理。
    事  實
一、丙○○於民國89、90年間分別因毒品危害防制條例案件，先
    後經本院以89年度易字第643號、90年度訴字第174號判處有
    期徒刑7月、10月確定，嗣經本院裁定應執行有期徒刑1年5
    月；復於90年間分別因毒品危害防制條例案件，先後經本院
    以90年度易字第454號、90年度訴字第336號判處有期徒刑8
    月、10月確定，嗣經本院裁定應執行有期徒刑1年4月；又於
    91年間因毒品危害防制條例案件，經臺灣高等法院以91年度
    上訴字第2004號判處有期徒刑10月、8月，應執行有期徒刑1
    年4月確定，再經臺灣高等法院裁定減為有期徒刑8月，上開
    有期徒刑接續執行，並於95年3月3日假釋出監，嗣經本院裁
    定撤銷假釋，執行殘餘刑期2月21日，於96年7月16日執行完
    畢。
二、於97年5月25日22時30分許，丙○○搭乘其友人甲○○駕駛
    車牌號碼IW-4126號自用小客車返回宜蘭縣冬山鄉○○路88
    巷38號其與丁○○向李建華承租之租屋處，因向丁○○索討
    債務未果，竟基於傷害人身體之犯意，持其所有之水果刀1
    把砍向丁○○，致丁○○受有右手腕及雙小腿撕裂傷之傷害
    （傷害部分業經丁○○撤回告訴）。丙○○另基於使人行無
    義務之事之犯意，對丁○○恫稱：「要帶你到山上用挖土機
    挖1個洞埋起來」等語，使丁○○心生畏懼，依丙○○要求
    坐上車牌號碼IW-4126號自用小客車，以此脅迫之方式，使
    丁○○行無義務之事，惟於2分鐘後，丙○○因故作罷，丁○○隨即自行下車，與丙○○、甲○○、李建華在上開租屋
    處客廳商討清償債務事宜。
三、案經告訴人丁○○訴由宜蘭縣政府警察局羅東分局報告臺灣
    宜蘭地方法院檢察署檢察官偵查起訴。
    理  由
甲、證據能力部分：
壹、證人丁○○、李建華於警詢中之陳述不得作為證據：
一、按被告以外之人於審判外之言詞或書面陳述，除法律有規定
    者外，不得作為證據；又被告以外之人於審判外之陳述，雖
    不符前4條之規定，而經當事人於審判程序同意作為證據，
    法院審酌該言詞陳述或書面陳述作成時之情況，認為適當者
    ，亦得為證據，刑事訴訟法第159條第1項、第159條之5第1
    項分別定有明文。
二、經查：證人丁○○、李建華於警詢之陳述（見警卷第5頁至
    第9頁），係被告以外之人於審判外之言詞陳述，且被告於
    審判程序中亦表示不同意作為證據（見本院卷第49頁、第67
    頁），依上開規定，自不得作為證據。
貳、證人甲○○於警詢中之陳述得作為證據：
一、按被告以外之人於檢察事務官、司法警察官或司法警察調查
    中所為之陳述，與審判中不符時，其先前之陳述具有較可信
    之特別情況，且為證明犯罪事實存否所必要者，得為證據，
    刑事訴訟法第159條之2定有明文。
二、經查：證人甲○○於警詢中之陳述，與審判中不符，而經本
    院勘驗證人甲○○97年5月26日警詢錄音帶，顯示：(一)甲○○警詢筆錄之記載（警卷第10頁至第12頁）與本院勘驗甲○○警詢錄音帶內容大致相符，該份筆錄係由警員提問，甲○○回答，再由警員整理甲○○之回答內容後向甲○○確認始
    記載，筆錄所記載甲○○回答內容與甲○○陳述之意思相符
    ；(二)製作筆錄過程警員問話語氣平和，甲○○回答語氣自然
    輕鬆，並無遭勉強或有外力介入之情形，也未受強暴、脅迫
    ；(三)警員詢問甲○○「丙○○有無說要用挖土機挖1個洞埋
    丁○○」，甲○○確實回答「有」，此有本院勘驗筆錄1份
    在卷可參（見本院卷第98頁至第111頁），足認證人甲○○
    於警詢中陳述係出於其真意，並無違法取供之情事，則就證
    人甲○○警詢筆錄製作過程之外部客觀環境加以觀察，該警
    詢筆錄具有較可信之特別情況，且為證明被告犯罪事實存否
    所必要，符合上開法條規定之要件，故公訴人主張證人甲○○於警詢中所為之陳述，符合上開規定，具有證據能力，於
    法有據。
乙、實體部分：
壹、有罪部分：
一、認定犯罪事實所憑之證據及理由：
  (一)訊據被告丙○○固坦承有於上開時、地，持刀傷害丁○○，
    致丁○○受有上開傷害，嗣丁○○有坐上車牌號碼IW-4126
    號自用小客車之事實（見本院卷第115頁至第118頁），核與
    證人丁○○於偵查、本院審理；證人李建華於偵查中證述情
    節相符（見偵卷第12頁至第14頁、本院卷第69頁至第75頁）
    ，並有財團法人羅許基金會羅東博愛醫院診斷證明書1份、
    採證照片4張在卷足憑（見警卷第13頁至第15頁），堪認被
    告此部分供述，核與事實相符。惟被告矢口否認有何使人行
    無義務之事之犯行，辯稱：伊當時僅係邀丁○○外出飲酒，
    伊並未對丁○○恫稱：「要帶你到山上用挖土機挖1個洞埋
    起來」等語。
  (二)經查：
  1.證人丁○○於97年11月19日偵查中證述：「（問：（問：丙○○是否於97年5月25日22時30分許在宜蘭縣冬山鄉○○路
    88巷38號持刀砍你，致使你受有右手腕及雙小腿撕裂傷之傷
    害？）是。我身中5刀，右手1刀、右腿1刀、左腿3刀。（問
    ：為何要砍你？）…丙○○就拿刀砍我，…他說我欠他2千
    元，…。（問：為何罷手？）我被砍了血流滿地，過一下丙○○把我拉到車上，要把我載到山上，要用挖土機挖1個洞
    我把埋下去，…。（問：丙○○如何把你拉上車？）他…沒
    有抓我，因為我害怕才上車，上車約2、3分鐘，…（問：丙○○如何對你恐嚇？）他用惡劣的口氣叫我上車。」等語（
    見偵卷第12頁至第13頁）；於98年3月25日本院審理中證述
    ：「（問：你上車的時間是否在被告持刀傷害你之後？）是
    。…（問：那天你受到什麼樣的傷害？）…當天我的右手、
    雙腿都有受傷。（問：你在紅色的車子上待了多久？）1、2
    分鐘。…（問：你上車的時候被告有沒有強迫你？）我上車
    的時候是被告叫我上車，…。（問：你被被告用刀子傷害之
    後，你願意與被告上車是否因為你當時害怕？）是。…（問
    ：你剛剛不是說被告叫你上車你說不要？）對啊，我有說不
    要。…（問：你剛剛說你不想上車，為何後來卻又上車？）
    心理有害怕，…（問：你上車的時候是坐在何處？）後座。
    （問：你當時上車坐在後座時，被告是坐在何處？）前座的
    駕駛座。…（問：你後來上車之後能否自由下車？）可以，
    …。（問：當時車門有無上鎖？）沒有，車門是已經關上，
    但沒有上鎖，車門也不是中控鎖控制的，我自己從車內可以
    直接開車門下車。…（問：被告很大聲叫你上車，你當時會
    不會害怕？）會啊。」等語（見本院卷第69頁至第73頁）。
    綜觀證人丁○○上開證詞，就被告持刀傷害伊後，要求伊上
    車，伊因害怕始上車約2分鐘後下車等重要情節，前後證述
    大致一致。復佐以證人李建華於97年11月19日偵查中證述：
    「（問：有無看到丙○○持刀強押丁○○上車？）我當時緊
    張跑到外面去，我有看到丁○○進丙○○車子裡面，丙○○
    在他旁邊，…丁○○一進去就出來。」等語（見偵卷第14頁
    ）。證人甲○○於97年5月26日警詢中亦證述：「（問：…
    丙○○在現場有沒有說要用挖土機挖1個洞埋蔡鎮蓬？有沒
    有說這句話？）有啦。」等語（見本院卷第110頁）。再參
    以證人乙○○（即綽號「大雄」）於98年4月29日本院審理
    中證述：「我那天去的時候，他們全部都坐在外面客廳的沙
    發上，最右邊是坐丁○○，中間坐甲○○，被告坐在板凳上
    ，李建華是坐在被告及丁○○的對面沙發上，當時我到場的
    時候氣氛很嚴肅，當時我是去該處餵狗，狗是在房子外面的
    門口，我餵完狗之後，我就離開了，當時我沒有看到被告有
    妨害丁○○的行為。」等語（見本院卷第93頁），顯示丁○○在車內2分鐘後下車，係與被告、李建華、甲○○等人坐
    在上開租屋處客廳商討債務事宜。復觀之97年5月25日22時
    30分許，證人丁○○甫遭被告持刀傷害，深恐再遭不測，況
    當時已係深夜，倘非受到被告脅迫，究無與被告同車之理，
    堪認證人丁○○上開證詞，係屬真實。可證於97年5月25日
    22時30分許，被告持刀傷害證人丁○○後，另基於使人行無
    義務之事之犯意，對丁○○恫稱：「要帶你到山上用挖土機
    挖1個洞埋起來」等語，使丁○○心生畏懼，依被告要求坐
    上車牌號碼IW-4126號自用小客車，被告以此脅迫之方式，
    使丁○○行無義務之事，惟於2分鐘後，被告因故作罷，丁○○隨即自行下車，與甲○○、李建華在上開租屋處客廳商
    討清償債務事宜。被告仍以前詞置辯，顯不足採。
  2.至於證人丁○○於97年11月19日偵查中雖證述：「（問：為
    何罷手？）…當時剛好我一個朋友綽號叫『大雄』」他是退
    職警察，他開車要來我這邊泡茶，我朋友問他要幹嘛，我朋
    友就勸他有事好談就在那邊泡茶。（問：丙○○如何把你拉
    上車？）他持刀子威脅我上車，…上車約2、3分鐘，我朋友
    就來泡茶。」等語（見偵卷第13頁）；於98年3月25日本院
    審理中證述：「（問：為何你可以下車？）因為我的朋友『
    大雄』剛好開車來，他下車後說幹嘛為何血流滿地，我就自
    己開門下車。…（問：你是因為看到『大雄』來所以才敢下
    車？）是。…（問：你上車的時候被告有沒有強迫你？…）
    我上車的時候是被告叫我上車，當時是晚上被告有無持刀我
    看不清楚。…（問：你剛有說沒有，因為黑黑的看不清楚被
    告有無持刀，但你於檢察官偵訊中卻說因為被告拿刀子威脅
    你上車，你害怕才上車，到底實情如何？）現在時間太久我
    記不清楚了。」等語（見本院卷第69頁至第71頁）。綜觀證
    人丁○○此部分證述，就被告有無持刀強押伊上車乙節，前
    後證述不一，復無其他證述足以佐證被告有持刀強押丁○○
    上車之行為，自應為有利於被告之認定。至於證人丁○○所
    述伊在車上時係因證人乙○○即綽號「大雄」友人來訪始敢
    下車乙節，核與證人乙○○於98年4月29日本院審理中證述
    其係於被告與丁○○爭執發生後始到場，當時被告與丁○○
    等人已坐在李建華租屋處客廳，伊並沒有看到丁○○坐在自
    用小客車內等語不符（見本院卷第93頁至第96頁），尚難以
    證人丁○○此部分有瑕疵之證詞，遽為不利於被告之認定。
    故公訴人認被告係持刀強押丁○○上車，嗣因乙○○來訪，
    見狀上前調解，被告始罷手，此部分容有誤會，併此敘明。
  3.又證人丁○○於98年3月25日本院審理中證述：「我上車的
    時候是被告叫我上車，…。當時被告也有喝酒，也酒醉了，
    走路也蛇行，被告也一直對我說走啦、喝酒，可是我不要，
    我看被告酒醉了，一定會出事情，所以我不跟他去。…之後
    我想想就說要與被告去，所以我就跟被告上車了。…被告也
    沒有對我說要把我帶到山上用挖土機挖1個洞埋起來，是當
    時與被告同行的2位友人中的1人說的。」等語（見本院卷第
    70頁、第73頁）。惟證人丁○○此部分證詞，核與前述證據
    不符，亦與證人甲○○於98年3月25日本院審理中證述：當
    天被告邀丁○○去喝酒是在傷害之前等語不符（見本院卷第
    76頁）。況被告即因向證人丁○○索討債務未果，憤而持刀
    傷害丁○○，焉有在丁○○未清償債務之情形下，又邀丁○○外出飲酒，復觀之被告已與丁○○達成民事和解事宜，此
    有98年度附民字第9號和解筆錄1份在卷可參（見本院卷第52
    頁），足認證人丁○○此部分審理中之證述，顯係事後迴護
    被告之詞，不足採信。
  4.另證人甲○○於98年3月25日本院審理中證述：「（問：當
    天你在警察局稱你有聽到被告對丁○○說要用挖土機挖1個
    洞埋丁○○？《請鈞院提示警卷第11頁97年5月26日甲○○
    警詢筆錄》）我沒有這樣說。…（問：你在現場時，有無人
    對丁○○說『要用挖土機挖1個洞埋起來』？）沒有，我沒
    有聽到。」等語（見本院卷第76頁、第78頁）。惟證人甲○○此部分證述，核與本院勘驗警詢錄音帶結果，顯示證人甲○○確有證述伊有聽到被告對丁○○恫稱：「要帶你到山上
    用挖土機挖1個洞埋起來」等語不符，證人甲○○此部分證
    述顯係事後迴護被告之詞，不足採信。
  5.綜上所述，被告於上開時、地，以上開脅迫之方式，使丁○○心生畏懼，依被告要求上車而行無義務之事之事實，事證
    明確，應依法論科。
二、論罪科刑之理由：
  (一)按刑法第302條之妨害自由罪，既係以私行拘禁為其非法剝
    奪人行動自由之例示，則本罪在性質上，其行為自須持續相
    當之時間，始足當之，倘若其目的在使人行無義務之事，僅
    有瞬間之拘束，則屬同法第304條之範圍，不構成上開剝奪
    行動自由罪（最高法院75年度台上字第6857號判決要旨參照
    ）。承前所述，告訴人丁○○雖因被告以上開脅迫之方式而
    上車，惟被告並未將車門上鎖控制丁○○之行動自由，況丁○○在車內時間為2分鐘，其自由僅有瞬間受到拘束，足見
    被告之目的僅在使丁○○行無義務之事，核被告丙○○所為
    ，係犯刑法第304條第1項之強制罪。公訴意旨認應依刑法第
    302條第1項之剝奪他人行動自由罪處斷，尚有未洽，惟起訴
    事實相同，爰依法變更起訴法條，併予敘明。
  (二)被告於89、90年間分別因毒品危害防制條例案件，先後經本
    院以89年度易字第643號、90年度訴字第174號判處有期徒刑
    7月、10月確定，嗣經本院裁定應執行有期徒刑1年5月；復
    於90年間分別因毒品危害防制條例案件，先後經本院以90年
    度易字第454號、90年度訴字第336號判處有期徒刑8月、10
    月確定，嗣經本院裁定應執行有期徒刑1年4月；又於91年間
    因毒品危害防制條例案件，經臺灣高等法院以91年度上訴字
    第2004號判處有期徒刑10月、8月，應執行有期徒刑1年4月
    確定，再經臺灣高等法院裁定減為有期徒刑8月，上開有期
    徒刑接續執行，並於95年3月3日假釋出監，嗣經本院裁定撤
    銷假釋，執行殘餘刑期2月21日，於96年7月16日執行完畢，
    此有臺灣高等法院被告前案紀錄表1份在卷可參，其於5年以
    內故意再犯本件有期徒刑以上之罪，應依刑法第47條第1項
    規定，論以累犯，並加重其刑。
  (三)審酌被告有妨害家庭、槍砲彈藥刀械管制條例、妨害自由、
    傷害、麻醉藥品管理條例、竊盜、毒品危害防制條例、賭博
    、侵占、詐欺之犯罪前科，此有臺灣高等法院被告前案紀錄
    表1份在卷可參，素行不佳，且其與告訴人丁○○為室友關
    係，竟不思循理性方式處理彼此間債務糾紛，反圖以暴力方
    式謀求解決，造成告訴人精神上受有傷害，惟考量被告已與
    告訴人達成民事和解事宜，告訴人並願意原諒被告而撤回本
    件告訴，及被告於犯罪後仍飾詞否認犯行，態度尚非相當良
    好等一切情狀，量處如主文第1項所示之刑，並諭知易科罰
    金之折算標準。
貳、公訴不受理部分：
一、公訴意旨略以：被告丙○○於97年5月25日22時30分許，在
    宜蘭縣冬山鄉○○路88巷38號租屋處，因向丁○○索討債務
    未果，竟基傷害人身體之犯意，持其所有之水果刀1把砍向
    丁○○，致丁○○受有右手腕及雙小腿撕裂傷之傷害。因認
    被告涉犯刑法第277條第1項之傷害罪嫌等語。
二、按告訴乃論之罪，告訴人於第一審辯論終結前，得撤回其告
    訴；又告訴經撤回者，應諭知不受理之判決，刑事訴訟法第
    238條第1項、第303條第3款分別定有明文。
三、查本件告訴人丁○○告訴被告傷害案件，依刑法第287條前
    段規定，須告訴乃論。茲據告訴人丁○○具狀撤回告訴，此
    有刑事撤回告訴聲請狀1紙在卷可證（見本院卷第61頁），
    依照首開說明，本件被告被訴傷害部分，爰逕為諭知不受理
    之判決。
、適用之法律：
一、程序法方面：刑事訴訟法第299條第1項前段、第300條、第3
    03條第3款。
二、實體法方面：刑法第304條第1項、第47條第1項、第41條第1
    項前段，刑法施行法第1條之1第1項、第2項前段。
本案經檢察官黃正綱到庭執行職務。
中    華    民    國    98    年    5     月    13    日
            刑事第三庭  審判長法  官  林惠玲
                              法  官  劉家祥
                              法  官  蘇錦秀
以上正本證明與原本無異。
如不服本判決應於收受送達後十日內向本院提出上訴書狀，並應
敘述具體理由；其未敘述上述理由者，應於上訴期間屆滿後二十
日內向本院補提理由書(均須按他造當事人之人數附繕本)「切勿
逕送上級法院」。
                              書記官  劉晨輝
中    華    民    國    98    年    5     月    14    日
【附錄本案論罪科刑法條】
刑法第304條：
以強暴、脅迫使人行無義務之事或妨害人行使權利者，處3年以
下有期徒刑、拘役或3百元以下罰金。
前項之未遂犯罰之。


司法院資訊處製作；財團法人民間司法改革基金會備份。
